【裁判字號】    92,聲判,61
【裁判日期】    920505
【裁判案由】    聲請交付審判
【裁判全文】
台灣台北地方法院刑事裁定                          九十二年度聲判字第六一號
    聲  請  人
    即告 訴 人  丙○○
    代  理  人  胡鳳嬌律師
    被      告  乙○○
                甲○○
右列聲請人因被告等詐欺案件，不服台灣高等法院檢察署檢察長中華民國九十二年二
月二十一日，九十二年度上聲議字第七五三號駁回聲請再議之處分（原不起訴處分案
號：台灣台北地方法院檢察署九十一年度調偵字第八一一號），聲請交付審判，本院
裁定如左：
    主      文
聲請駁回。
    理      由
一、按告訴人不服上級法院檢察署檢察長或檢察總長認再議為無理由而駁回之處分者
    ，得於接受處分書後十日內委任律師提出理由狀，向該管第一審法院聲請交付審
    判；法院認交付審判之聲請不合法或無理由者，應駁回之，刑事訴訟法第二百五
    十八條之一、第二百五十八條之三第二項前段，分別定有明文。
二、本件聲請人丙○○以被告乙○○、甲○○涉犯刑法詐欺罪，向台灣台北地方法院
    檢察署檢察官提出告訴，經該檢察署檢察官為不起訴處分後，聲請人不服聲請再
    議，亦經台灣高等法院檢察署檢察長以再議為無理由，而於民國九十二年二月二
    十一日駁回再議，聲請人於九十二年三月十一日收受處分書後，於九十二年三月
    二十一日委由代理人胡鳳嬌律師向本院聲請交付審判，合先敘明。
三、聲請交付審判意旨略以：被告二人於八十二年十一月至八十三年一月間，被告二
    人誑稱：八十二年資訊公司剛起步利潤豐厚，透過陳志雄向告訴人借款，稱利潤
    很好，一年就可以把錢全部還給告訴人，又向告訴人介紹被告二人成立多種事業
    經營很好，包括模特兒經紀公司，使告訴人陷於錯誤，認為其應係要正當經營生
    意，需資金調度成立新資訊公司，故而願意將錢借其週轉調度，故先後於三個月
    內（八十二年十一月二十四日交付現金新台幣《下同》八十五萬元、八十二年十
    二月十六日交付現金五十萬元予被告乙○○、八十三年一月十七日匯款七十萬元
    予被告甲○○，八十三年一月二十八日交付現金四十萬元予被告乙○○，被告甲
    ○○在場）共將二百四十五萬元借予被告二人資金調度，詎料不到一個月的時間
    ，八十三年三月間，告訴人前往查證，發現被告並未真正成立資訊公司，被告二
    人早已下落不明。有關被告二人以成立新資訊公司為由，向告訴人調度金錢，之
    後並未成立資訊公司，得款後不知去向等情，業據證人陳志雄於九十年十一月三
    十日在地檢署作證稱：乙○○與我情同手足，因他說要成立新公司，故向我調現
    ，透過證人陳志雄向告訴人說明係因開立新公司投資資訊業，錢由證人與告訴人
    親自拿給被告二人，之後並未成立資訊公司，此有證人陳志雄之證詞，及九十一
    年八月五日之書狀為證，惟台北地檢署九十一年調偵字第八一一號不起訴處分，
    竟以告訴人亦無任何積極證據足證被告等藉口成立資訊業新公司借款，而訛詐其
    前述金額，遽為不起訴處分，高等法院之再議駁回理由，卻以聲請人對被告相當
    信賴，借款予被告時，係心甘情願，予以再議駁回，顯有認定事實與卷存證據不
    相符合之判決違背法令之處。有關不起訴處分書認定：告訴人借款二百餘萬元，
    未立借據未談利息卻立保管收據，亦未深入了解被告營業內容，且巫籌組公司之
    任何書面資料等語，惟查：告訴人當初借款予被告二人，係借款讓被告等籌組公
    司之調度，有關現金已由被告簽收或有匯款條為證，被告於得款後，並未將之用
    於成立新公司，卻將之用於「空中交易」即所為買空賣空，且於得款後一個月，
    即逃逸無蹤，告訴人遍尋不著，被告二人如係告知欲做空中交易，告訴人豈可能
    將款項交付予被告二人，顯見被告二人早有詐欺意圖，以成立新資訊公司作為幌
    子，誘騙告訴人之金錢，原不起訴處分及駁回再議，以彼此信賴，係心甘情願借
    款等情，顯然速斷，本件之爭議即在於被告二人是否有將款項用於新成立資訊公
    司，如未有成立新資訊公司，將之他用，或用於空中交易，則被告二人即有共同
    詐欺之犯行云云。
四、按犯罪事實應依證據認定之，無證據不得推定其犯罪事實，刑事訴訟法第一百五
    十四條定有明文。而所謂認定犯罪事實之證據，係指足以認定被告確有犯罪行為
    之積極證據而言，該項證據自須適合於被告犯罪事實之認定，始得採為斷罪資料
    ，又苟未能發現相當證據或證據不足以證明，自不能以推測或擬制之方法，以為
    裁判基礎，故被告否認犯罪事實所持之辯解，縱屬不能成立，仍非有積極之證據
    足以證明其犯罪行為，不能遽為有罪之認定，此觀諸最高法院二十九年上字第三
    一○五號、四十年台上字第八六號及三十年上字第一八三一號判例自明。
五、本件告訴人認被告二人涉有前開詐欺犯行，係以告訴人之指述、證人陳志雄之證
    詞、被告乙○○所簽立之保管收據、以及告訴人匯款至被告甲○○帳戶之存款憑
    條為其佐據。而被告乙○○固不否認有收款後簽立保管收據以及告訴人匯款至其
    所使用帳號為其妻即被告甲○○帳戶之事實，惟辯稱並未曾向告訴人借過錢，當
    時係告訴人從事空中交易股票時，受陳志雄之委託幫告訴人轉交款項給營業員時
    所簽立，且其後並曾受太陽證券營業員羅清安之委託先後於八十三年二月七日、
    七月四日、九月十三日、九月二十六日及九月三十日分別匯款空中交易當日結算
    餘款十萬元、十六萬元、六萬元、十萬元、十萬元予陳志雄等語，而被告甲○○
    辯稱不認識告訴人，亦未曾向告訴人借過錢等語。經查：被告乙○○曾分別於八
    十二年十一月二十四日收到現金八十五萬元，八十二年十二月十六日收到現金五
    十萬元，八十三年一月二十八日收到現金四十萬元，被告並分別簽立保管收據，
    以及告訴人於八十三年一月十七日匯款七十萬元至被告甲○○帳戶之事實，為被
    告乙○○所是認，且有被告乙○○所簽立之保管收據三紙、以及告訴人匯款至被
    告甲○○帳戶之存款憑條，以及台灣省合作金庫交易明細表（偵卷五十一頁）在
    卷可稽，是被告乙○○確有收受款項之行為，應堪確定；次查：而就告訴人所提
    出之保管收據以觀，八十二年十一月二十四日之保管收據係記載「茲收到蔡秀玲
    小姐現金新台幣八十五萬元正」等語，八十二年十二月十六日之保管收據係記載
    「茲收到蔡秀玲小姐現金新台幣五十萬元正」等語，而八十三年一月二十八日之
    保管收據則係記載「茲代蔡秀玲小姐代管新台幣四十萬元正」等語，則倘如被告
    二人係向告訴人借款，則何以簽立字面意義絕非借款之「保管收據」，甚於內容
    中記載「茲代蔡秀玲小姐代管」等語，況且告訴人所指稱之借款金額高達二百四
    十五萬元，金額非低，且當時亦以二十八歲許，亦有一定之經驗閱歷，然告訴人
    竟仍於被告除該保管收據之外未提出任何開新店計畫或書面資料，亦未簽立其他
    收據，復無約定利息金額（已據告訴人陳述明確，容後述），不認識被告甲○○
    （告訴人指稱被告二人很熟常見面，但於偵查中無法指認其人，詳後述）之情形
    下，即逕與「借款」二百四十五萬元，是此顯與一般借款之常情，迥然不服，告
    訴人之指述，實有與常理相違之處；再查：關於告訴人交付款項之源由，固據告
    訴人指述係被告乙○○、甲○○二人以籌組資訊業新公司為名義而向告訴人借款
    等情，然告訴人係先後指稱：「八十三年三月間，告訴人前往查證，發現被告並
    未真正成立新公司，得款後，夫妻二人即下落不明」（偵卷第十二頁告訴狀）、
    「我是與陳志雄一起去羅斯福路六段交付現金」、「他只是說資訊業很好賺，我
    相信他一定可以還我，沒說利息分紅之事」、「我跟乙○○、甲○○很熟經常見
    面」（偵卷第二十七頁）、「我是在八十二年見過她（按指被告甲○○），最後
    一次是八十二年或八十三年，那時他孩子滿月，我還到學校將金子交給他」（偵
    卷第三十三頁）、「（借錢）他們二人都有，甲○○也跟我講投資新公司，電話
    跟我講」（偵卷第六十七頁）、「八十三年二月間，打電話給被告一直均無人接
    電話，八十三年三月請求證人陪同前往查證，發現被告並未真正成立新公司，得
    款後，夫妻二人即下落不明跑了」、「告訴人認識及曾與其（按指證人）至醫院
    探望過生產後的被告甲○○」（偵卷第九十七頁告訴補充狀）、「（何時找不到
    被告的人？）最後一張保管條開了之後，陸續打電話沒人接，才找陳志雄一起去
    」（偵卷一一三頁）、「於八十三年一月二十六日後打電話給被告均無人接聽，
    最後請求證人陪同前往，管理員言被告已跑了，很多人找他要錢」（偵卷一二八
    頁告訴補充狀）、「被告說要經營買賣電腦業務，乙○○直接向我表示」、「（
    被告有無提出計畫或其他行動取信於你？）被告僅告知資訊業很好賺，沒有提供
    任何資料給我知悉」、「八十三年一月二十八日之後，我就聯絡不到被告」（偵
    卷一四三頁）等語，然而，告訴人於台灣台北地方法院檢察署偵查中，經被告辯
    護人陳明告訴人所稱認識被告甲○○等語不實，請求告訴人當場指認，而經告訴
    人到服務中心指認被告甲○○，告訴人卻無法指認等情，亦據台灣台北地方法院
    檢察署筆錄記載明確（偵卷第三十二頁），是告訴人是否曾與被告甲○○見面，
    已堪容疑，況且被告甲○○之長女黃琦係於八十三年十二月二十三日出生（另次
    女黃婕於八十九年六月三日出生），有出生證明書影本及戶籍謄本在卷可稽（偵
    卷第一二一頁、調偵卷第二八頁），當時，依照告訴人前述指述，以及證人陳志
    雄所稱自八十三年年中起無法聯絡被告（容後述）等語之情形，已經無法予被告
    二人聯絡，詎告訴人仍指稱「八十二年或八十三年，那時他孩子滿月（按應係八
    十四年一月二十三日，距最後一筆款項交付時間之八十三年一月二十八日，已經
    將屆一年），我還到學校將金子交給他」、「偕證人至醫院探望過生產後的被告
    甲○○」等語，顯然前後不符，因此是否有如告訴人所稱無法聯絡被告之情，顯
    非無疑；又查：證人陳志雄先後證稱：「乙○○與我講他想開公司，我希望他東
    山再起，那時我與蔡秀玲很好，透過這層關係，蔡秀玲認識乙○○，由我拿錢交
    給乙○○，蔡秀玲也一起去……現金交付蔡秀玲都有去」（偵卷第三十三頁）、
    「是被告乙○○跟蔡秀玲借錢開公司」、「剛開始不會懷疑，是八十三年後來找
    不到被告，管理員說他搬走，也聯絡不到他的人，所以我會懷疑」（偵卷第一一
    一頁）、「（被告何時借你名義在台北三信開立甲存帳戶領用支票後遭退票？）
    七十七年間」、「（被告何時向張敏豪借款未償而遭索債？）七十八年間」、「
    （你於八十二、八十三年間跟乙○○有何金錢往來？）我沒有跟他有金錢往來」
    、「八十三年年中（起聯絡不上被告）」、「（提示偵卷一二二頁被證二，這紙
    十萬元之收據是你的字跡？）是，這筆錢是被告之前向我借的，被告乙○○還錢
    時，我所立的收據，被告之前向我借十萬元」、「（提示偵卷一二三頁被證三，
    乙○○分別於八十三年七月四日、九月十三日、九月二十六日、九月三十日分別
    匯款十六萬元、六萬元、十萬元、十萬元給你？）我不知道被告為何匯款給我」
    （偵卷第一四三頁）、「（提示偵卷一二二頁被證二，乙○○於八十七年二月七
    日給你十萬元？為何？）對。在八十三年二月七日乙○○向我借十萬元，這比十
    萬元是他還我的」、「（如何證明？）沒辦法證明」、「（提示偵卷一二三頁被
    證三，乙○○分別於八十三年七月四日、九月十三日、九月二十六日、九月三十
    日分別匯款給你？）我沒否認這是假的，八十二年底，我有個國泰人壽的保險屆
    滿，領三、四十萬，就借給乙○○，這四筆匯款是乙○○匯給我償還這些借款」
    （調偵卷第七頁）等語，是證人所述情節，前後不一，且亦與告訴人所述並不全
    然相符合，尤其，證人陳志雄與被告乙○○之間有金錢往來，有匯款單在卷可憑
    ，已然若揭，詎證人陳志雄竟猶先否認與被告乙○○有金錢關係，對匯款一事推
    諉不知，後又翻異證詞稱係借款予被告乙○○等情，是其證詞委不足採；綜上所
    述，告訴人前揭所述之情節，僅得證明被告乙○○曾經取得款項之事實，至於是
    否有如告訴人所指述之施用詐術之行為，尚無從僅憑先後所述不符、且相互間亦
    有差距之告訴人指述以及證人陳志雄證述之情節以資認定，則依照前揭法律與判
    例之意旨，縱被告所辯不實，若無積極證據可以證明被告犯罪，仍不能為被告不
    利之認定，從而，原不起訴處分書及駁回再議處分書既已調查說明，對照卷內資
    料，並無不合，原檢察官及台灣高等法院檢察署檢察長分別予以不起訴處分及駁
    回再議之聲請，並無不當，本件交付審判之聲請為無理由，應予駁回。
六、依刑事訴訟法第二百五十八條之三第二項前段，裁定如主文。
中      華      民      國    九十二    年      五      月      五      日
                                  台灣台北地方法院刑事第一庭
                                      審判長法  官  陳興邦
                                            法  官  唐于智
                                            法  官  蘇嘉豐
右正本證明與原本無異。
本裁定不得抗告。
                                            書記官  蘇靜紅
中      華      民      國    九十二    年      五    月      五      日


司法院資訊處製作；財團法人民間司法改革基金會備份。
